【裁判字號】    99,上訴,900
【裁判日期】    990810
【裁判案由】    偽造文書等
【裁判全文】
臺灣高等法院高雄分院刑事判決         99年度上訴字第900號
上  訴  人  臺灣高雄地方法院檢察署檢察官
上  訴  人
即  被  告  乙○
選任辯護人  林鴻駿律師
上列上訴人因被告偽造文書等案件，不服臺灣高雄地方法院98年
度訴字第766 號中華民國98年12月8 日第一審判決（起訴案號：
臺灣高雄地方法院檢察署97年度偵字第14085 、23058 號），提
起上訴，本院判決如下：
     主  文
原判決關於附表一業務侵占及行使偽造私文書部分暨定執行刑部
分均撤銷。
乙○犯附表一所示之業務侵占玖罪，分別處如附表一各編號欄所
示之刑。又犯行使偽造私文書罪，處有期徒刑肆月，減為有期徒
刑貳月，扣案如附表二所示文書上偽造之「統一東京小客車租賃
股份有限公司」印文壹枚、未扣案偽造之「統一東京小客車租賃
股份有限公司」印章壹顆，均沒收。應執行有期徒刑貳年。扣案
如附表二所示文書上偽造之「統一東京小客車租賃股份有限公司
」印文壹枚、未扣案偽造之「統一東京小客車租賃股份有限公司
」印章壹顆，均沒收。
其他上訴駁回。
     事  實
一、乙○自民國91年11月1 日起擔任統一東京股份有限公司高雄
    辦事處（下稱統一東京公司）之業務員，負責與客戶簽訂車
    輛租賃契約並代收客戶所繳交之保證金等工作，為從事業務
    之人。詎乙○意圖為自己不法之所有，於95年9 月某日起至
    96年9 月19日止，分別於附表一各編號欄所示時間，向附表
    一所示統一東京公司之客戶收取保證金支票9 張後，共計新
    臺幣（下同）240 萬元，均未繳回統一東京公司，並分別於
    附表一犯罪時間2 欄所示時間，以易持有為所有之意思，將
    所收取之支票9 張擅自轉讓他人或自行將該支票提示兌現花
    用，分別予以侵占入己。
二、乙○為掩飾其侵占附表一編號2 所示之保證金支票犯行，另
    基於行使偽造私文書之犯意，於95年9 月25日至同年10月5
    日間某日，委由不知情之刻印業者，偽刻「統一東京小客車
    租賃股份有限公司」之印章1 顆後，於95年10月5 日前某日
    （起訴書誤載為95年9 月18日）在如附表二所示之「統一東
    京小客車租賃股份有限公司保證金收據」上蓋用前開偽刻印
    章之印文1 枚，藉此表示統一東京公司收受保證金之意，並
    於95年10月12日將上開私文書交予附表一編號2 所示之六晟
    企業有限公司（下稱六晟公司）負責人謝耀德收受，據以行
    使，足生損害於統一東京公司之權益。
三、嗣統一東京公司於96年11月4 日查悉上情，乙○為賠償統一
    東京公司之損害，乃於96年11月8 日出具切結書1 紙，並開
    立面額240 萬元之本票1 張及面額均為20萬元之支票12張，
    預計分12期清償上開侵占之保證金款項，且於96年11月15
    日離職，惟其所簽發上開第1 期支票於97年1 月28日屆期，
    經統一東京公司提示後，竟不獲兌現而退票，乙○亦隱匿無
    蹤。
四、案經統一東京公司訴由臺灣臺北地方法院檢察署呈請臺灣高
    等法院檢察署檢察長令轉臺灣高雄地方法院檢察署檢察官偵
    查起訴。
     理  由
壹、證據能力：
一、按被告以外之人於偵查中向檢察官所為陳述，除顯有不可信
    之情況者外，得為證據，刑事訴訟法第159 條之1 第2 項定
    有明文。查證人林永振、陳松澤、陳妮均、王碧珠、甲○○
    等人於檢察官偵查時所為陳述，客觀上並無顯不可信之情況
    ，且其中證人甲○○已經原審傳訊到庭行交互詰問，其餘證
    人則經檢察官、被告及辯護人於法院審理中捨棄詰問權，是
    上開證人於偵查中之證詞自有證據能力。
二、按刑事訴訟法第159 條之5 明定：「被告以外之人於審判外
    之陳述，雖不符前4 條之規定，而經當事人於審判程序同意
    作為證據，法院審酌該言詞陳述或書面陳述作成時之情況，
    認為適當者，亦得為證據。」、「當事人、代理人或辯護人
    於法院調查證據時，知有第159 條第1 項不得為證據之情形
    ，而未於言詞辯論終結前聲明異議者，視為有前項之同意」
    。查證人林永振於警詢之陳述，被告、辯護人及檢察官均同
    意作為證據，而上開陳述係依法取得，且當時並無外在壓力
    、人情干擾等情事，為屬出於其任意性之陳述，本院認做為
    證據為屬適當，是其於警詢所為陳述，有證據能力。
貳、有罪部分：
一、犯罪事實一（業務侵占保證金240萬元）部分：
    訊據上訴人即被告乙○固坦承於公司擔任業務員期間，收受
    附表一所示9 張支票共計240 萬元並予以兌現等事實，惟矢
    口否認有何業務侵占犯行，辯稱：我是因與公司主管、客戶
    等人交際應酬，及支付地下融資之利息始挪用上開保證金，
    我並無侵占之犯意云云。經查：
  (一)被告自91年11月1 日起至96年11月15日止擔任統一東京公司
    之業務員，負責與客戶簽訂車輛租賃契約並代收客戶所繳交
    之保證金、租金等工作，其於附表一犯罪時間欄所示時間，
    向公司客戶收取車輛租賃契約之保證金支票9 張，共計240
    萬元後，均未繳回公司，公司發覺後，被告曾於96年11月8
    日出具切結書，並簽發240 萬元本票1 張、面額各為20萬元
    支票12張予統一東京公司收受，惟其所簽發上開第1 期支票
    於97年1 月28日屆期，經統一東京公司提示後，不獲兌現而
    退票等事實，已據被告自承在卷，核與證人林永振於警詢、
    偵查證稱：被告自95年9 月起至96年11月15日離職時止，分
    別向附表一所示之8 家客戶收取保證金支票共計240 萬元，
    均未繳回統一東京公司，被告都叫客戶開立沒有抬頭、沒有
    記載禁止背書轉讓的支票，統一東京公司於96年11月間發現
    後，有找被告協商，當時被告尚未離職，被告簽下切結書及
    本票後，就聯絡不上被告等語相符，並有附表一所示編號1
    至9 所示之客戶與統一東京公司間之汽車租賃契約書影本、
    交貨與驗收證明書影本各11份、統一東京公司內部簽呈（有
    關契約內容）1 張在卷可稽。復有辭職書、切結書、開本票
    各1 紙、面額20萬元支票12張、退票理由單1 張在卷可稽，
    此部分事實堪以認定。
  (二)附表一編號1 所示之支票於95年10月31日經人提示後存入被
    告開設於臺灣中小企業銀行三民分行00000000000 號帳戶（
    下稱臺灣企銀帳戶）內之事實，有該支票正反面影本各1 份
    在卷可稽（見原審卷1 第42頁）；附表一編號2 所示之支票
    ，由六晟公司負責人謝耀德於96年10月5 日將該支票交付予
    被告收受，被告並於95年10月12日提示後，將款項存入其上
    開臺灣企銀帳戶內等事實，已據證人謝耀德於原審證稱：六
    晟公司於95年9 月初與被告接洽租車事宜，約在95年9 月底
    交錢，從開始接洽至完成交易都是伊一手包辦，且均是與被
    告接觸，沒有接觸過統一東京公司其他業務，伊租車的保證
    金是19萬元，一開始就付出去等語在卷（見原審卷2 第66-6
    8 頁），並有附表一編號2 所示之支票正反面影本、支票存
    根影本各1 份在卷可稽（見原審卷1 第45-46 頁）；附表一
    編號3 之支票經被告於96年2 月6 日收受乙節，有付款簽收
    簿1 紙附卷可參（見偵1 卷第24頁）；附表一編號4 之支票
    ，係由沅泰行職員方美惠於96年3 月31日交付予被告收受之
    事實，已據證人方美惠於原審證稱：沅泰行有向統一東京公
    司租用車號3072-DD 號、3073 -DD號的車輛，與沅泰行接觸
    的業務員是被告，上開2 車的保證金是開立支票後交給被告
    等語在卷（見原審卷2 第116-120 頁），並有付款簽收簿1
    紙在卷可證（見偵1 卷第24頁）；而上開附表一編號3 、4
    、5 、6 支票均經提示兌現，已據被告自承在卷，並有票據
    之簽收、兌現表、支票影本在卷可稽（見原審卷1 第39-66
    頁）；附表一編號7 之支票，由被告於96年6 月26日收受後
    ，並於96年6 月27日提示後，將款項存入其上開臺灣企銀帳
    戶內之事實，有附表一編號7 所示之支票存根影本、陽信商
    業銀行民族分行98年9 月23日陽信民族字第980036號函及所
    附帳戶明細表、支票正反面影本各1 份附卷足憑（見原審卷
    1 第70頁、卷2 第59-61 頁）；附表一編號8 所示之支票，
    由被告於96年8 月2 日收受乙節，有該支票影本及簽收章1
    張在卷（見原審卷1 第73頁）；附表一編號9 之支票於96年
    9 月19日經人提示後存入被告上開臺灣企銀帳戶內之事實，
    則有第一商業銀行五甲分行98年9 月16日（98）一五字第
    200 號函及所附支票正反面影本各1 份在卷可參（見原審卷
    2 第57- 58頁），益徵被告收受附表一之保證金支票後，未
    將支票或款項繳回統一東京公司，而予以轉讓或提示挪用，
    其確有侵占入己犯行無訛。
  (三)證人即統一東京公司經理謝文顯於原審證稱：統一東京公司
    業務員在收到客戶給付之現金或支票後，公司規定要馬上繳
    回，如果是收款當天很晚才收到款項，允許隔天才繳回公司
    ，如果是收到支票，業務員沒有權力先行兌現後才將同額現
    金繳回公司，另公司與客戶的車輛租賃契約是從交車當天開
    始算起租日，所以通常交貨與驗收證明書上的租賃期間始點
    ，就是交車當天或前一天，而原則上客戶應該在交車當天就
    給付租金及保證金，但有些客戶會拖，所以公司會寬限1 個
    月，所以公司也容許業務員在交車後最遲1 個月內繳回租金
    及保證金等語（見原審卷2 第113-114 頁），參以統一東京
    公司之告訴代理人王碧珠於原審陳稱：卷附之交貨與驗收證
    明書類似收據，當客戶實際收受車輛後，統一東京公司會要
    求客戶在該證明書之客戶簽收欄蓋用客戶之大小章，但有時
    客戶之承辦人員必須要就車輛作內部驗收的動作，所以統一
    東京公司會寬限1 至2 週，有時到1 個月，讓客戶處理自己
    內部的程序後，再將蓋用大小章之交貨與驗收證明書交給統
    一東京公司之業務員，而統一東京公司則以業務員繳回此張
    交貨與驗收證明書之時點作為車輛驗收的日期，客戶給付租
    金、保證金的日期通常早於該驗收日期等語（見原審卷2 第
    1 26頁），堪認被告於收取附表一所示之保證金支票後，應
    最遲於收受後1 個月內繳回公司，並無私自兌現挪用之權限
    。準此，應認被告於收受附表一所示9 張支票後未繳回公司
    ，於將該支票自行提示或轉讓提示日，即為被告易持有為所
    有之侵占時點（詳如附表一之犯罪事實欄）。被告所辯其有
    先行挪用保證金之權，與上開證據不符，自難採信。
  (四)被告雖另以挪用保證金係用於交際應酬置辯，並提出心鑽視
    聽廣場之消費金額分別為8,500 元、7,500 元、15,000元之
    免用統一發票收據3 紙、其自行製作之宴客清單1 紙為證（
    見偵2 卷第24-25 頁）。惟查，被告所提出之上開免用統一
    發票收據均未記載消費日期，其自行製作之宴客清單亦無其
    他資料足以佐證其內容記載之真實性，已難資為被告前述抗
    辯之證明。且被告身為公司之業務員，負責向客戶收取保證
    金之現款或支票，其於收取保證金後，本有立即繳回統一東
    京公司之義務，並無權限任意挪作他用，縱被告前開所辯屬
    實，亦無解其侵占之罪責。況證人即統一東京公司經理謝文
    顯於原審證稱：公司規定如有與客戶應酬交際之必要，要事
    先報備，如果事先有報備，主管也同意，事後向公司請款，
    公司一定會付款等語（見原審卷2 第115 頁）；證人陳松澤
    於偵查中陳稱：公司之交際宴客都有報備程序，5,000 元以
    內是經理的權限，5,000 元以上則是總經理的權限，一般宴
    客時雖由業務員付錢，但都是由主管在主導等語（見偵2 卷
    第21頁）；另告訴代理人王碧珠、陳妮均於原審亦陳稱：公
    司對於交際費用有一定之規範，被告亦曾於96年10月4 日依
    正常程序向公司請領2,300 元之交際費用等語（見原審卷1
    第34頁），並提出與其所述相符之統一東京公司交際費管理
    辦法、費用申請單、交際費（餐飲）開支明細表各1 份為證
    （見原審卷1 第77-80 頁），足認統一東京公司對於交際費
    用支出有一定之規範及請款程序，業務員於宴客之前需先向
    公司報備，得相關主管之核准後，始得於宴客後依規定向公
    司請款，及被告確實知悉上開規定而曾於96年10月4 日依正
    常程序向統一東京公司請領2,300 元之交際費用無訛。準此
    ，倘若被告確因與公司主管、客戶或關係企業之主管，因業
    務上之需要而支出若干金額之交際費用，自可按規定向公司
    報備及請款，無須挪用其向客戶收取之附表一所示支票；且
    被告既知悉統一東京公司對於交際費用請領金額有所限制，
    自應於交際應酬時有所規劃，縱不慎逾可請領金額之上限，
    亦不得以此作為擅自挪用附表一所示支票款項之正當理由。
  (五)綜上所述，被告上開所辯，均屬卸責之詞，不足採信。其犯
    行事證明確，應予依法論科。
二、犯罪事實二部分（行使偽造私文書）：
    訊據被告矢口否認有何行使偽造私文書犯行，辯稱：伊沒有
    盜刻統一東京公司之印章，也沒有使用盜刻的印章盜蓋在如
    附表二所示之保證金收據上，將該保證金收據交給六晟公司
    云云。經查：
  (一)附表二所示保證金收據上之「統一東京小客車租賃股份有限
    公司」印文1 枚，與統一東京公司真正之印章、印文不符之
    事實，為被告所不否認（見原審卷1 第124 、188 頁），並
    有統一東京公司與第三人興富發建設股份有限公司間之保證
    金收據1 紙、統一東京公司變更登記表2 張、公司印鑑章及
    銀行印鑑章管理辦法1 份、統一東京公司之公司印鑑交接清
    冊4 張在卷可稽（見審訴卷第129 至137 頁）。
  (二)又附表一編號2 所示之支票，係六晟公司負責人謝耀德於95
    年10月5 日交付予被告收受乙節，前已述明，且證人謝耀德
    於原審證稱：六晟公司於95年9 月間向統一東京公司租車，
    租賃期間為3 年，從接洽到完成交易，以及之後契約持續期
    間，伊都只接觸被告，六晟公司的其他員工也不可能接觸過
    其他統一東京公司之業務，因為租車事宜是伊一手包辦，法
    院提示的保證金收據（指附表二所示之收據），是伊支付保
    證金19萬元後所收取之收據，伊收到該收據時，收據上的「
    統一東京小客車租賃股份有限公司」印文就已經存在了，但
    伊現在不記得該張保證金收據是乙○親手交給伊或統一東京
    公司郵寄給伊，也不記得收到該收據的確切時間了等語（見
    原審卷2 第66-69 頁）；另統一東京公司之告訴代理人蕭兆
    宏並於原審陳明：「統一東京公司發現被告侵占保證金後，
    有向各個客戶查詢，六晟公司說有交付保證金給被告，並提
    出附表二所示的假收據給統一東京公司，但統一東京公司根
    本沒有收到六晟公司的保證金，核對後才發現六晟公司給的
    收據上印章不對，六晟公司將該張假收據交給統一東京公司
    後，要求統一東京公司補發1 張真正之保證金收據，以保障
    其日後請求返還保證金之依據，所以統一東京公司後來有再
    補發一張收據給六晟公司，由業務人員親自交付」等語（見
    原審卷2 第127 、132 頁），並提出與其所述相符之六晟公
    司聲明書、編號000205號之保證金收據客戶收執聯、會計聯
    各1 份為證（見原審卷2 第88、133-134 頁）。此外，復有
    附表二所示之保證金收據1 紙附卷可佐（見偵1 卷第40 頁
    ）。衡之證人謝耀德對於附表二所示之保證金收據，是否被
    告親自交付乙節雖不復記憶，惟證人謝耀德代表六晟公司向
    統一東京公司租賃如附表一編號2 所示之車輛時，自洽談租
    賃事宜、完成租賃契約至契約履行期間，既均只與被告接觸
    ，而未接觸過統一東京公司其他業務員，參以統一東京公司
    既未實際收到該租賃契約之保證金19萬元，自不可能由被告
    以外之人員另行製作保證金收據後親自交付或郵寄予六晟公
    司，是附表二所示之保證金收據，當是被告於95年10月5日
    前某日委由不知情之刻印業者，偽刻「統一東京小客車租賃
    股份有限公司」印章後，蓋用於該保證金收據上，並於謝耀
    德交付保證金支票後，將該保證金收據交付予謝耀德而行使
    ，應堪認定。被告空言辯稱：伊沒有盜刻印章，也沒有盜蓋
    印文後交付給謝耀德云云，顯與事實不符，洵不足採。
  (三)綜上所述，被告前開所辯，均屬臨訟卸責之詞，不足採信。
    此部分事證明確，應予依法論科。
三、論罪科刑：
  (一)查被告自91年11月1 日起至96年11月15日止，任職於統一東
    京公司擔任業務員，負責與客戶簽訂車輛租賃契約並代收客
    戶所繳交之保證金等工作，前已述明，足認被告為從事業務
    之人。是被告利用其職務上向客戶收取保證金之機會，將其
    業務上持有附表一編號1 至9 所示之保證金支票，變易持有
    為所有之意思，予以侵占入己之行為，均屬業務侵占之行為
    。是核被告上開犯罪事實一所為9 次犯行，均係犯刑法第33
    6 條第2 項業務侵占罪。
  (二)被告於附表二所示之保證金收據上偽造之印文1 枚，係用以
    表示統一東京公司收受該筆保證金之意，不待依習慣或特約
    ，單從形式上觀察，即足以知悉其所表示上開用意之證明，
    自屬刑法第210 條所稱之私文書。是核被告上開犯罪事實二
    所為，係犯刑法第216 條、第210 條行使偽造私文書罪。被
    告利用不知情之刻印業者偽刻「統一東京小客車租賃股份有
    限公司」之印章以遂行其犯行，為間接正犯。被告偽刻印章
    、於附表二所示私文書上偽造「統一東京小客車租賃股份有
    限公司」印文之行為，均為偽造該私文書之階段行為；其偽
    造私文書後進而行使，偽造之低度行為應為行使之高度行為
    所吸收，均不另論罪。
  (三)被告所犯上開9 次業務侵占行為、行使偽造私文書行為，犯
    意各別，行為互殊，均應予分論併罰。
  (四)原判決就被告犯業務侵占及行使偽造私文書犯行部分，據以
    論處被告罪刑，固非無見；惟查：(1)被告於收取附表一所示
    之保證金支票後，最遲應於收受後1 個月內繳回公司，並無
    私自兌現挪用之權限，前已述明，惟被告延遲繳回支票之原
    因非一，尚難以支票遲未繳回，即遽認被告自遲延繳回日起
    即負侵占罪責。是於別無積極證據情形下，當以被告收受附
    表一所示9 張支票後並將支票自行提示或轉讓提示日起，為
    被告易持有為所有之侵占時點（詳如附表一之犯罪事實欄）
    。原判決認被告係自支票遲延繳回日起即負侵占罪責，尚有
    未洽。(2)被告係於95年10月12日將偽蓋統一東京公司印章之
    附表二所示「統一東京小客車租賃股份有限公司保證金收據
    」交予六晟公司負責人謝耀德收受，其所犯行使偽造私文書
    之犯罪時間係95年10月12日。而中華民國96年罪犯減刑條例
    業於96年7 月4 日公布，並於同年16日施行，被告此部分犯
    行之犯罪時間在96年4 月24日以前，所涉罪名與宣告刑均符
    合該條例第2 條第3 款規定，亦無該條例第3 條、第5 條所
    列不予減刑之情形，原審對此部分漏未依法減刑，顯非適法
    。(3)原判決對被告所犯附表一編號1 至編號6 之罪予以減刑
    ，其未於論結欄援引中華民國96年罪犯減刑條例第2 條第1
    項第3 款、第7 條、第10條規定，亦有未合。被告上訴意旨
    ，否認犯罪，指摘原判決不當，雖為無理由；惟原判決既有
    上開可議之處，自應由本院將原判決關於附表一業務侵占及
    行使偽造私文書部分暨定執行部分均撤銷改判。
  (五)爰審酌被告受僱於統一東京公司，不思忠於職守，竟利用職
    務之便，迭次將其業務上所持有之保證金支票侵占入己，有
    違本分殊甚，且為掩飾自身業務侵占犯行，竟偽造保證金收
    據並持之行使，損害統一東京公司之權益甚鉅，所為實不足
    取，被告犯後迄今尚未實質清償統一東京公司之損害，另參
    酌被告之教育程度為專科畢業，於此之前並無前科，素行非
    劣，有臺灣高等法院被告前案紀錄表1 紙可稽，暨其犯罪之
    手段、所生危害、犯後態度等一切具體情狀，分別量處如主
    文第2 項所示之刑。又中華民國96年罪犯減刑條例業於96年
    7 月4 日公布，並於同年16日施行，本件被告所犯之犯罪事
    實一其中如附表一編號1 至6 所示之6 罪及犯罪事實二之行
    使偽造私文書罪，其犯罪時間均在96年4 月24日以前，所涉
    罪名與宣告刑符合該條例第2 條第3 款規定，亦無該條例第
    3 條所列不予減刑之情形；且被告係於97年4 月9 日即上開
    條例施行後始經臺北地檢署通緝乙節，有該署通緝書1 份在
    卷可稽（見臺北地檢署97年度偵字第6231號卷第6-7 頁），
    核與該條例第5 條所規定不得減刑之規定不符，爰依同條例
    第7 條之規定，就被告所犯之犯罪事實一其中如附表一編號
    1 至6 所示之6 罪及犯罪事實二之行使偽造私文書罪，各減
    其宣告刑二分之一，並依法諭知其宣告刑及減得之刑，並定
    其應執行刑，以示懲儆。
  (六)被告所偽造附表二所示之保證金收據上所偽造之「統一東京
    小客車租賃股份有限公司」印文1 枚，及未扣案然並無證據
    證明業已滅失之偽造「統一東京小客車租賃股份有限公司」
    印章1 顆，不問屬於犯人與否，均應依刑法第219 條之規定
    ，於被告所犯行使偽造私文書罪項下及定執行刑部分宣告沒
    收之。至附表二所示之私文書本身，因業經交付予證人謝耀
    德而行使之，已非被告所有，爰不予宣告沒收。
參、無罪部分：
一、公訴意旨另以：
  (一)被訴業務侵占租金23,000元部分：
    被告意圖為自己不法之所有，於96年4 月4 日向告訴人統一
    東京公司之客戶沅泰行（經公訴人當庭更正為沅泰行代東泰
    食品行《下稱東泰行》向統一東京公司承租車輛），收取該
    客戶向統一東京公司所承租車號9362-GG 號汽車之如附表三
    編號4 、5 之租金支票共2 張，合計23,000元後，未繳回統
    一東京公司，以易持有為所有之意思，予以侵占入己。公訴
    人並於原審並當庭補充陳稱：被告向東泰行所收取之附表三
    編號1 至3 、6 至12所示之租金支票共10張後，亦侵占入己
    （見原審卷2 第153 頁）。因認被告此部分所為，亦涉犯刑
    法第336 條第2 項業務侵占罪等語。
  (二)被訴詐欺取財部分：
    被告意圖為自己不法之所有，明知積欠統一東京公司上開債
    務，經濟陷於困境，已無資力償還新債本息，而無還款之真
    意，竟於97年1 月5 日在屏東縣里港鄉里○路15號，持高雄
    市第二信用合作社（下稱高雄二信）之支票號碼EA0000000
    號（起訴書誤載為EA00000000號）、發票人斐俊、到期日97
    年4 月7 日、面額300,000 元之支票1 張，向甲○○（起訴
    書誤載為呂文欽）訛稱：欲投資代理大陸地區日光燈管生意
    急需現金週轉云云，致甲○○陷於錯誤而如數貸與，詎前開
    支票屆期經提示，因存款不足而遭退票，被告亦避不見面，
    逃匿無蹤，甲○○始知受騙。因認被告涉犯刑法第339 條第
    1 項詐欺取財罪嫌等語。
二、按檢察官就被告犯罪事實，應負舉證責任，並指出證明之方
    法；犯罪事實應依證據認定之，無證據不得認定犯罪事實；
    不能證明被告犯罪者，應諭知無罪之判決，刑事訴訟法第16
    1 條第1 項、第154 條第2 項、第301 條第1 項分別定有明
    文。次按事實之認定，應憑證據，如未能發現相當證據，或
    證據不足以證明，自不能以推測或擬制之方法，為裁判之基
    礎。且認定不利於被告之事實，須依積極證據，苟積極證據
    不足為不利於被告事實之認定時，即應為有利於被告之認定
    ，更不必有何有利之證據；又刑事訴訟法上所謂認定犯罪事
    實之積極證據，係指適合於被告犯罪事實之認定之積極證據
    而言，雖不以直接證據為限，間接證據亦包括在內，然而無
    論直接或間接證據，其為訴訟上之證明，須於通常一般之人
    均不致有所懷疑，而得確信其為真實之程度者，始得據為有
    罪之認定，倘其證明尚未達到此一程度，而有合理之懷疑存
    在，無從使事實審法院得有罪之確信時，即應由法院諭知被
    告無罪之判決（最高法院30年上字第816 號、29年上字第31
    05號、40年臺上字第86號、76年臺上字第4986號判例意旨可
    資參照）。
三、公訴人認被告涉犯上開業務侵占犯行，無非以被告之供述、
    告訴人統一東京公司之指述及其告訴代理人於警詢、偵訊及
    本院審理中之陳述為其論據。訊之被告固坦承有收受如附表
    三所示之租金支票共12張後，未繳回統一東京公司，而自行
    提示兌現之事實，惟堅決否認有何業務侵占之犯行，辯稱：
    (1)23,000元之款項是伊幫統一東京公司代墊客戶租用之車輛
    ，所製作車廂廣告之費用，伊有把這部分的發票傳真給統一
    東京公司的謝文顯經理。(2)附表三所示之租金支票是東泰行
    開立的，但因為車號9362-GG 號汽車的租賃契約存在於統一
    東京公司與沅泰行之間，所以統一東京公司拒收東泰行的租
    金支票，叫伊去找沅泰行在該12張租金支票上背書，但沅泰
    行不肯，所以伊就自己將支票兌現後，再將票款匯給統一東
    京公司，伊沒有侵占此部分的款項等語，並提出傳真1 紙為
    證（見原審卷1 第58頁）。經查：
  1.東泰行因與沅泰行有業務往來關係，故委請沅泰行出具名義
    ，代東泰行向統一東京公司承租車號9362-GG 號汽車，租賃
    期間自95年6 月6 日起至98年6 月6 日止共計3 年，並開立
    發票人為東泰行負責人林秀美之支票以代替租金之支付，其
    中第1 年及第2 年之租金支票（第2 年租金支票如附表三所
    示）均交予被告收受等事實，業據證人即統一東京公司經理
    謝文顯於原審證稱：沅泰行承租9362-GG 號汽車共租3 年，
    每年一次開12張租金支票，並一次交付12張支票，是1 年1
    年開等語（見原審卷2 第112-113 頁）；證人即沅泰行職員
    方美惠於原審證稱：9362-GG 號汽車租賃契約雖然是沅泰行
    與統一東京公司簽約，但沅泰行有要求被告將該車過戶給東
    泰行等語（見原審卷2 第119 頁）；證人即東泰行負責人林
    秀美於原審證稱：東泰行的貨源都是沅泰行供應，且伊與沅
    泰行老闆是好朋友，沅泰行對於租車一事又比較清楚，所以
    東泰行有以沅泰行的名義向統一東京公司租用9362-GG 號汽
    車，伊從95年6 月開始租這輛車，第1 年就1 次開到期日是
    95年6 月至96年5 月的租金支票共12張交給被告，第2 年的
    部分，伊是於96年5 、6 月間1 次開到期日是96年6 月至97
    年5 月的租金支票共12張，從臺北寄給被告，事後也有打電
    話與被告確認有無收到支票一事等語（見原審卷2 第149-15
    2 頁），並有驗收資料、交貨與驗收證明書、汽車租賃契約
    書、契約管理表各1 份在卷可稽（見原審卷1 第54-58 頁）
    ，是此部分事實，堪予認定。
  2.被告於96年5 、6 月間收受附表三之租金支票12張後，未繳
    回公司而自行提示兌現乙節，業據被告自承如前，且其中附
    表三編號1 所示之租金支票1 張，經被告提示兌現；附表三
    編號2 至7 所示之租金支票6 張，亦分別經人提示兌現，被
    告並於96年12月6 日後某日匯款10,725元予統一東京公司；
    附表三編號8 至12所示之租金支票5 張則未經兌現，被告並
    於96年12月間交付予統一東京公司等情，已據統一東京公司
    之告訴代理人王碧珠陳述無誤（見原審卷2 第169-172 頁）
    ，並有華南商業銀行龍江分行97年12月10日華龍存第097202
    號函及所附之附表三編號1 至7 所示支票正反面影本各1 份
    、中國信託商業銀行股份有限公司98年1 月8 日中信銀字第
    09822271201189號函、國泰世華商業銀行館前分行98年1 月
    13日（98）國世館前字第019 號函、台新國際商業銀行98
    年1 月13日台新作文字第9800493 號函、日盛國際商業銀行
    股份有限公司個人理財處98年1 月16日日銀字第0982W00005
    420 號函各1 紙附卷可參（見原審卷1 第138-143 、146-14
    9 頁）。是被告於96年5 、6 月間收受附表三之租金支票12
    張後，將其中附表三編號1 至7 所示支票自行提示兌現或轉
    交他人提示兌現，另附表三編號8 至12所示之支票遲至96年
    12月間始交付予統一東京公司之事實，均堪認定。
  3.依統一東京公司之告訴代理人王碧珠於原審陳稱：9362-GG
    號汽車承租人是沅泰行，但租金支票是東泰行開立，此不符
    合統一東京公司收票的原則，統一東京公司恐將來有爭執，
    故不收東泰行開立的支票，將之退回給被告，要求被告另外
    請沅泰行開票或在東泰行的支票上背書，只要被告有辦法讓
    沅泰行重新開票或在東泰行的支票上背書，讓支票開票人與
    租賃契約間有脈絡可尋，統一東京公司都可以接受，伊不知
    道被告之後跟沅泰行、東泰行怎麼談，總之被告後來說客戶
    會改用匯款之方式把租金匯給統一東京公司，而第1 年的租
    金、第2 年第1 期即96年6 月份的租金（即附表三編號1 所
    示部分）確實都有以匯款方式匯入統一東京公司帳戶，但第
    2 年第2 期以後的租金就都沒有匯，統一東京公司才開始查
    等情（見原審卷2 第169 頁），堪認被告辯稱：統一東京公
    司拒收東泰行之支票等語，洵屬有據。而統一東京公司既拒
    收東泰行所開立第1 年之租金支票、第2 年即附表三所示之
    租金支票，並全數退回予被告，足認被告已不負繳回如附表
    三所示「租金支票」本身之義務。且統一東京公司既對於上
    開9362-GG 號汽車之第1 年、第2 年第1 期之租金款項匯入
    其帳戶後，不過問匯款來源，且在此段持續有租金款項匯入
    之期間內，對於此種給付租金方式無任何異議，堪認統一東
    京公司容許或默許被告不將業務上收取之租金支票繳回，轉
    為由被告、東泰行或沅泰行以現金匯款之方式給付租金。準
    此，被告於96年5 、6 月間收取附表三所示之租金支票後，
    既已無繳回公司之義務，則無論其自行提示兌現、交由他人
    提示兌現附表三編號1 至7 所示租金支票，抑或遲至96年12
    月間（即其前開侵占附表一所示保證金支票犯行遭公司發現
    後），始將附表三編號8 至12所示之5 張租金支票繳回，均
    不該當業務侵占之犯行，縱被告未如期轉匯上開9362-GG 號
    汽車之第2 年第2 期起之租金款項，亦僅屬被告與統一東京
    公司間之民事糾紛，核與刑法業務侵占之構成要件不符。
  4.另依證人即統一東京公司經理謝文顯於原審證稱：「附表三
    編號4 、5 所示客戶支票公司沒有收到，但我有收到被告裝
    配件的收據跟發票，我後來電話查證，被告確實有付錢，而
    且用途應該是用來支付沅泰行向我們公司租車的電腦貼紙。
    確實是付了2 萬元，被告是事後主張用他墊付的2 萬元來抵
    銷有關沅泰行的租金」等情（見原審卷2 第109-110 頁），
    堪認被告所辯：伊將附表三編號4 、5 所示款項幫統一東京
    公司代墊客戶車廂廣告費用等語，自屬有據。被告對附表三
    編號4 、5 之支票款項，既用於與該付款客戶之相關費用，
    其所為若有違反公司內部規定，要屬公司對之有求償權之民
    事責任，尚難據此認被告該墊付款項有易持有為所有之不法
    意圖，而應負業務侵占罪責。
  5.綜上所述，被告既無將附表三所示支票繳回統一東京公司之
    義務，其上開所為自不該當刑法業務侵占之犯行。此外，復
    查無其他積極證據足資認定被告確有檢察官所指之此部分業
    務侵占犯行，其犯罪自屬不能證明。
四、公訴人認被告涉犯上開詐欺犯行，無非係以告訴人甲○○之
    指述及被告簽發之30萬元支票1 紙為其論據。訊之被告固坦
    承有於上開時地，持支票借款之事實，惟堅決否認有何詐欺
    取財犯行，辯稱：因為伊侵占統一東京公司款項的事情被查
    到，與公司協調還款事宜，當時講好從97年1 月28日起，每
    月償還公司20萬元，伊母親要出售房屋來籌款，但房子無法
    在短時間內脫手，所以才向甲○○借款，伊向甲○○借錢時
    有告訴他所借款項係用來償還統一東京公司，伊原本與甲○
    ○約定97年4 月7 日還款，但因未能順利售屋，才沒錢還甲
    ○○，伊沒有詐騙甲○○，至於伊雖有邀約甲○○投資省電
    燈泡的生意，但甲○○沒有答應等語。經查：
  1.被告於97年1 月5 日在屏東縣里港鄉里○路15號，持上開高
    雄二信之支票1 張，向甲○○借款30萬元，及該高雄二信之
    支票屆期經提示，因存款不足而遭退票等事實，為被告自承
    在卷，核與證人即櫻馫公司經理楊偉倫於原審證稱：伊知道
    被告本來跟甲○○借50萬元，後來變成30萬元，甲○○後來
    確實有拿一筆錢給被告等語（見原審卷2 第70-72 頁）；證
    人即櫻馫公司法定代理人甲○○分別於偵查及原審證稱：被
    告有向櫻馫公司借30萬元，說要投資日光燈，需資金周轉，
    法院提示之支票即為被告交付櫻馫公司作為借款之擔保等語
    （見偵3 卷第5 頁、原審卷2 第121 頁），復有上開高雄二
    信之支票及退票理由單影本各1 紙可參（見偵4 卷第2 頁）
    。
  2.證人甲○○以櫻馫公司法定代理人身分，委請王國論律師為
    告訴代理人對被告提出本件告訴時，於刑事告訴狀上載明：
    「大略於96年11月間，即聽聞被告自任職之統一東京公司離
    職，但不知何故，嗣被告於97年1 月間邀約告訴人共同投資
    創業，因非熟識，且對被告能力、操守無從瞭解，故予以拒
    絕，惟被告不死心，聲稱其與原任職之公司仍有財務糾紛，
    要求支借解決糾紛之費用30萬元，一再糾纏下，只好支借給
    他（指被告）」等語，有刑事告訴狀1 份在卷可稽，該份刑
    事告訴狀固以告訴代理人王國論律師之名義提出，惟王國論
    律師為執業律師，並非櫻馫公司之職員，綜觀全卷，亦無何
    證據資料顯示王國論律師有參與被告向甲○○洽借上開30萬
    元之過程，則上開刑事告訴狀所載內容，倘非經甲○○告知
    律師，律師自不可能自行編造出上開借款時間及原因。參以
    甲○○於原審審理中以證人身分到庭作證時，固證稱：伊借
    款給被告時，只知道被告與統一東京公司間有爭執，但被告
    表示已與統一東京公司談清楚，伊相信被告已處理完畢，被
    告向伊借30萬元時，沒有表明所借款項會先用來處理與統一
    東京公司間之債務糾紛，只說要去大陸進口日光燈生意，被
    告表示之前做過統一超商（7-11）的業務，跟7-11關係很熟
    ，賺到錢就可以還伊等語（見原審卷2 第121-123 頁），惟
    經原審質問證人甲○○：如始終認為借款30萬元目的是為投
    資，為何在告訴狀表示是因被告與原任職公司有財務糾紛，
    要求支借解決糾紛之費用？其先是答稱：是到後來統一東京
    公司的經理來拜訪伊，伊才知道被告與統一東京公司間之糾
    紛沒有解決等語，經原審再次追問後，則選擇沈默不答，有
    原審審判筆錄可證（見原審卷2 第124 頁），則被告是否確
    實以投資生意為由，詐騙證人甲○○出借30萬元款項，已屬
    可疑。
  3.又證人甲○○於原審審理中證稱：伊借錢給被告時，楊偉倫
    都在場，當時講得很清楚，借錢是要投資使用，沒有說是用
    來處理統一東京公司的債務云云（見原審卷2 第123 頁），
    惟證人楊偉倫於原審則證稱：被告與甲○○在位於里港之櫻
    馫公司租用的生產合作社辦公處所內，談錢的事時，伊有在
    場，當時剛好卡在投資、還款2 件事中間，伊不知道被告到
    底是跟甲○○說要投資還是還款，但伊有聽到被告說已經開
    支票給統一東京公司處理了，伊不能明確回答甲○○交付30
    萬元給被告的目的為何等語（見原審卷2 第69-72 頁），倘
    確如證人甲○○所述，被告向證人甲○○商借前述之30萬元
    時，明確表示借錢是要投資使用，則始終在場之證人楊偉倫
    自不可能不清楚被告借款之目的？況證人楊偉倫亦證稱：當
    時有談到還款、被告已開支票給統一東京公司處理等事情等
    語，堪認被告辯稱：向甲○○借錢時，有告訴甲○○借來的
    錢是用來償還統一東京公司的等語，並非全然無據。
  4.按刑法上之詐欺罪，必須行為人自始意圖為自己不法之所有
    ，行使詐術使被害人陷於錯誤，而為財產之交付，或以此得
    財產上之不法利益，始足構成。又金錢借貸關係乃以當事人
    間之信用為基礎之契約，依一般社會經驗，在交易之初，恆
    可預見債務人事後不為給付或遲延給付之風險，倘債務人對
    於風險之評估，未以詐術使人陷於錯誤，縱使債務人屆期出
    於惡意而不依債之本旨履行，苟無積極證據足認其在借款之
    初即有藉此詐財之本意，尚難僅因債務人事後違反債信之情
    事，推定其必然自始蓄意行騙。本案被告向證人甲○○支借
    30萬元款項後，未能如期償還乙節，固屬事實，惟被告向甲
    ○○借款當時，被告母親裴徐美英欲出售房屋，且簽立還款
    切結書，並與被告共同簽立240 萬元本票及於12張20萬元支
    票背書，表明欲幫忙被告清償債務等情，除據被告供明在卷
    外，並有切結書、上開票據影本及臺灣高雄地方法院98訴字
    第192 號民事判決在卷可稽（見原審卷1 第81-93 頁、本院
    卷第37-43 頁），是被告所辯借款之初並無詐欺不還款之犯
    意，非屬無據。再者，告訴人甲○○之上開指述既有可疑之
    處，且其明知被告當時與統一東京公司有財務糾紛、經濟能
    力非佳，猶同意出借款項，於別無積極證據足認被告在借款
    之初即有詐財本意情況下，自難遽認被告涉有詐欺犯行。
  5.綜上所述，本件公訴人所提之證據，尚不足使本院確信被告
    涉有詐欺犯行。此外，復查無其他積極證據足資認定被告確
    有檢察官所指之詐欺取財犯行，其犯罪自屬不能證明。
五、原審因而以不能證明被告此部分涉有業務侵占及詐欺犯罪，
    而為被告無罪之諭知，核無違誤；檢察官上訴意旨，猶執前
    詞，指摘原判決不當，為無理由，應予駁回。
據上論結，應依刑事訴訟法第368條、第369 條第1 項前段、第
364 條、第299 條第1 項前段，刑法第336 條第2 項、第216 條
、第210 條、第219 條、第51條第5 款，刑法施行法第1 條之1
，中華民國96年罪犯減刑條例第2 條第1 項第3 款、第7 條、第
10條，判決如主文。
本案經檢察官許月雲到庭執行職務。
中    華    民    國    99    年    8     月    10    日
                  刑事第一庭    審判長法  官  周賢銳
                                      法  官  徐美麗
                                      法  官  施柏宏
以上正本證明與原本無異。
業務侵占及詐欺部分不得上訴。
行使偽造私文書罪部分如不服本判決應於收受本判決後10日內向
本院提出上訴書狀，其未敘述上訴理由者，並得於提起上訴後10
日內向本院補提理由書狀（均須按他造當事人之人數附繕本）「
切勿逕送上級法院」。
中    華    民    國    99    年    8     月    11    日
                                      書記官  魏文常
附表一：業務侵占保證金支票部分：
┌─┬────┬─────┬────┬────────┬───────┐
│編│客戶名稱│支票號碼、│汽車租賃│犯罪時間：      │所犯罪名及所處│
│號│及租賃車│發票日及票│契約之租│1.被告收受支票日│之刑（含減得之│
│  │輛車號  │面金額（新│賃期間  │2.被告自行或轉讓│刑）          │
│  │        │臺幣）    │        │  他人提示日    │              │
├─┼────┼─────┼────┼────────┼───────┤
│1 │優技國際│RE0000000 │自95年9 │1.95年9月某日   │乙○犯業務侵占│
│  │有限公司│95.10.31. │月4 日起│2.95年10月31日( │罪，處有期徒刑│
│  ├────┼─────┤至98年9 │原審1 卷第42頁) │捌月，減為有期│
│  │2077-HH │50萬元    │月4日止 │                │徒刑肆月。    │
├─┼────┼─────┼────┼────────┼───────┤
│2 │六晟企業│CM0000000 │自95年9 │1.95年10月5 日( │乙○犯業務侵占│
│  │有限公司│95.10.5.  │月25日起│ 原審1 卷第46頁)│罪，處有期徒刑│
│  ├────┼─────┤至98年9 │2.95年10月12日( │陸月，減為有期│
│  │2826-HH │19萬元    │月25日止│ 原審1 卷第44頁)│徒刑參月。    │
├─┼────┼─────┼────┼────────┼───────┤
│3 │卜蜂企業│AI0000000 │自95年12│1.96年2 月6 日( │乙○犯業務侵占│
│  │社      │96.3.31.  │月1 日起│ 偵1 卷第24頁)  │罪，處有期徒刑│
│  ├────┼─────┤至98年12│2.96年4 月2 日提│陸月，減為有期│
│  │0962-DD │16萬元    │月1日止 │示( 見原審1 卷第│徒刑參月。    │
│  │0963-DD │          │        │49頁)           │              │
├─┼────┼─────┼────┼────────┼───────┤
│4 │沅泰行  │AL0000000 │95年12月│1.96年3 月31日( │乙○犯業務侵占│
│  │        │96.3.31   │29日起至│偵1卷第25頁)    │罪，處有期徒刑│
│  ├────┼─────┤98年12月│2.96年4 月12日提│陸月，減為有期│
│  │3072-DD │16萬元    │29日止  │示( 原審1 卷第39│徒刑參月。    │
│  │3073-DD │          │        │頁)             │              │
├─┼────┼─────┼────┼────────┼───────┤
│5 │鼎元食品│UA0000000 │自95年12│1.96年2月某日   │乙○犯業務侵占│
│  │企業行  │96.2.27   │月30日起│2.96年3 月5 日提│罪，處有期徒刑│
│  ├────┼─────┤至98年12│ 示(見原審1 卷第│陸月，減為有期│
│  │3380-DD │10萬元    │月30日止│ 59頁)          │徒刑參月。    │
├─┼────┼─────┼────┼────────┼───────┤
│6 │農嘉肉品│UB0000000 │自96年2 │1.96年2月某日   │乙○犯業務侵占│
│  │行      │96.2.7.   │月1 日起│2.96年2 月8 日提│罪，處有期徒刑│
│  ├────┼─────┤至99年2 │ 示(見原審1 卷第│陸月，減為有期│
│  │2633-QQ │20萬元    │月1日止 │ 62頁)          │徒刑參月。    │
├─┼────┼─────┼────┼────────┼───────┤
│7 │華勁投資│AC0000000 │自96年7 │1.96年6 月26日  │乙○犯業務侵占│
│  │股份有限│96.6.26   │月6 日起│2.96年6 月27 日(│罪，處有期徒刑│
│  │公司    │          │至99年7 │見原審1 卷第70頁│捌月。        │
│  ├────┼─────┤月6日止 │)               │              │
│  │5716-RR │55萬元    │        │                │              │
├─┼────┼─────┼────┼────────┼───────┤
│8 │櫻馫興業│AA0000000 │自96年9 │1.96年8月2日    │乙○犯業務侵占│
│  │股份有限│96.9.15.  │月6 日起│2.96年9 月15日( │罪，處有期徒刑│
│  │公司    │          │至99年9 │見原審1 卷第72頁│柒月。        │
│  ├────┼─────┤月6日止 │)               │              │
│  │9877-RR │24萬元    │        │                │              │
├─┼────┼─────┼────┼────────┼───────┤
│9 │農嘉肉品│YA0000000 │自96年9 │1.96年9月某日   │乙○犯業務侵占│
│  │行      │96.9.19.  │月11日起│2.96年9 月19日提│罪，處有期徒刑│
│  ├────┼─────┤至99年9 │示( 見原審1 卷第│柒月。        │
│  │0633-KK │30萬元    │月11日止│62頁)           │              │
├─┴────┴─────┴────┴────────┴───────┤
│總金額：2,400,000元                                                 │
└──────────────────────────────────┘
附表二：
┌────┬───┬───┬───┬──────┬──────┐
│文件名稱│編號  │客戶名│保證金│偽造之印文  │出處        │
│        │      │稱    │金額  │            │            │
├────┼───┼───┼───┼──────┼──────┤
│統一東京│000093│六晟企│19萬元│「統一東京小│偵一卷（臺北│
│小客車租│      │業有限│      │客車租賃股份│地檢署97年度│
│賃股份有│      │公司  │      │有限公司」印│他字卷第234 │
│限公司保│      │      │      │文1枚       │號卷）第40頁│
│證金收據│      │      │      │            │            │
└────┴───┴───┴───┴──────┴──────┘
附表三：被告被訴侵占租金支票部分：
┌─┬─────┬────┬─────────────────┐
│編│支票號碼  │票面金額│兌現情形                          │
│號│          │        │                                  │
├─┼─────┼────┼─────────────────┤
│1 │UC0000000 │11,500元│被告兌現後將票款全額匯予統一東京公│
│  │          │        │司                                │
├─┼─────┼────┼─────────────────┤
│2 │UC0000000 │11,500元│分別於96年7 月31日、8 月31日、9 月│
├─┼─────┼────┤30日、10月31日、11月30日及12月31日│
│3 │UC0000000 │11,500元│兌現。另被告於96年12月6 日後某日將│
├─┼─────┼────┤其中10,725元匯予統一東京公司。    │
│4 │UC0000000 │11,500元│                                  │
├─┼─────┼────┤                                  │
│5 │UC0000000 │11,500元│                                  │
├─┼─────┼────┤                                  │
│6 │UC0000000 │11,500元│                                  │
├─┼─────┼────┤                                  │
│7 │UC0000000 │11,500元│                                  │
├─┼─────┼────┼─────────────────┤
│8 │UC0000000 │11,500元│均未經兌現。另被告於96年12月間將此│
├─┼─────┼────┤5張支票交付予統一東京公司。       │
│9 │XC0000000 │11,500元│                                  │
├─┼─────┼────┤                                  │
│10│XC0000000 │11,500元│                                  │
├─┼─────┼────┤                                  │
│11│XC0000000 │11,500元│                                  │
├─┼─────┼────┤                                  │
│12│XC0000000 │11,500元│                                  │
└─┴─────┴────┴─────────────────┘
附錄本案論罪科刑法條：
刑法第336條第2項（業務侵占罪）
對於業務上所持有之物，犯前條第1 項之罪者，處6 月以上5 年
以下有期徒刑，得併科3 千元以下罰金。
刑法第216條（行使偽造變造或登載不實之文書罪）
行使第210 條至第215 條之文書者，依偽造、變造文書或登載不
實事項或使登載不實事項之規定處斷。
刑法第210條（偽造變造私文書罪）
偽造、變造私文書，足以生損害於公眾或他人者，處5 年以下有
期徒刑。

司法院資訊處製作；財團法人民間司法改革基金會備份。
